臺灣屏東地方法院民事判決　　　　　　　100年度訴字第283號
原　　　告　林瑞典
被　　　告　林瑞豐
上列當事人間請求分割共有物事件，本院於民國100年9月6日言
詞辯論終結，判決如下：
    主  文
兩造共有屏東縣南州鄉○○段一九五一地號土地、面積三二四四
點九九平方公尺，依下列方法分割：如附圖所示編號（Ａ）部分
面積一六二二點四九平方公尺分歸原告林瑞典取得；如附圖所示
編號（Ｂ）部分面積一六二二點五○平方公尺分歸被告林瑞豐取
得。
訴訟費用由被告負擔二分之一，餘由原告負擔。
    事  實  及  理  由
一、原告起訴主張：緣兩造共有坐落屏東縣南州鄉○○段1951地
    號、地目旱、使用分區為一般農業區、使用地類別為農牧用
    地、面積為3244.99 平方公尺之土地（下稱系爭土地），為
    兩造所共有，應有部分各2 分之1 ，依系爭土地使用目的並
    無不能分割之情事，且未訂有不分割之契約，僅因被告堅持
    不願分割致無法達成分割協議，爰依法訴請裁判分割等語。
    並聲明：兩造共有系爭土地准予分割，以原物分配予兩造。
二、被告抗辯：伊現無金錢收入，無法負擔分割之相關費用，且
    縱原告願負擔一切費用，仍不同意分割等語置辯。並聲明：
    請求駁回原告之訴。
三、按「各共有人，除法令另有規定外，得隨時請求分割共有物
    。但因物之使用目的不能分割或契約訂有不分割之期限者，
    不在此限。」此民法第823 條第1 項定有明文。又按「本條
    例用辭定義如下：．．一一、耕地：指依區域計畫法劃定為
    特定農業區、一般農業區、山坡地保育區及森林區之農牧用
    地。」此農業發展條例第3 條第11款定有明文。另按「每宗
    耕地分割後每人所有面積未達○．二五公頃者，不得分割。
    但有下列情形之一者，不在此限：．．四、本條例中華民國
    八十九年一月四日修正施行前之共有耕地，得分割為單獨所
    有。前項第三款及第四款所定共有耕地，辦理分割為單獨所
    有者，應先取得共有人之協議或法院確定判決，其分割後之
    宗數，不得超過共有人人數。」此農業發展條例第16條第1
    項第4 款、第2 項亦分別定有明文。經查，系爭土地地目為
    「旱」，使用分區為「一般農業區」，此有土地登記第二類
    謄本附卷可證（見本院99年度家調字第824 號卷第4 頁），
    故系爭土地係屬農業發展條例所稱之「耕地」，應可認定。
    次查，本件系爭土地於89年1 月28日農業發展條例第16條修
    正施行前之85年3 月12日因分割繼承，由兩造有共有，應有
    部分各為2 分之1 乙節，亦有上開土地登記謄本可證，是則
    本件雖每宗耕地分割後各共有人所有面積未達0.25公頃，惟
    依上開規定，仍得就系爭土地為分割。另查兩造就系爭土地
    並無不分割之約定，亦無不能分割之情形，而兩造經調解無
    法就分割方法達成協議乙情，為兩造所不爭執，並有本院潮
    州簡易庭100 年1 月24日函在卷可憑（見本院卷第25頁）。
    準此，本件原告訴請判決分割系爭土地，自無不合，應予准
    許。
四、次按分割共有物之訴，係就有共有關係之共有物，以消滅共
    有關係為目的，予以分割，使共有人就共有物之一部分單獨
    取得所有權之形成訴訟，屬於形成判決，法院依民法第824
    條之規定，決定共有物之分割方法時，固應斟酌當事人之聲
    明、共有物之性質、分割後之經濟效用、各共有人之意願、
    利害關係，而本其自由裁量權為公平合理之分配，但並不受
    當事人聲明、主張或分管約定之拘束。經查：
  (一)系爭土地為東西較短、南北較長之長方形，北側土地由被告
    使用，種植金煌芒果、香蕉等果樹，南側由原告使用，種植
    芒果、楊桃等果樹，系爭土地西側臨8 公尺寬之光華路、牛
    稠路，惟道路與系爭土地之落差，被告使用部分約為50公分
    ，原告使用部分約為1 公尺，系爭土地南側面臨約4 公尺之
    私設道路等情，業經本院會同地政人員履勘現場查證屬實，
    製有勘驗筆錄、現場草圖及囑託屏東縣東港地政事務所人員
    繪製複丈成果圖各1 份存卷可參（見本院卷第37-42 頁），
    並有原告提出之現場照片在卷可憑（見本院卷第19-24 頁）
    。
  (二)本院審酌上開系爭土地之走向、形狀與道路連接之情形及現
    使用狀況等情，認系爭土地如附圖所示編號（Ａ）部分，面
    積1622.49 平方公尺分歸原告林瑞典取得；如附圖所示編號
    （Ｂ）部分，面積1622.50 平方公尺分歸被告林瑞豐取得，
    則原告雖分得落差較大之土地然可由南側私設道路通行，而
    被告則直接可利用西側落差較小之光華路、牛稠路作為通行
    ，以便利兩造使用而能地盡其利，爰判決如主文所示。
五、末按分割共有物之訴實質上並無所謂何造勝訴敗訴之問題，
    是以如將訴訟費用完全命形式上敗訴之被告負擔，實欠公允
    。本院審酌兩造各自因本件訴訟所得到之利益，認本件之訴
    訟費用，應由兩造各以其等應有部分比例分擔，始為妥適。
六、據上論結，原告之訴為有理由，依民事訴訟法第80條之1、
    第85條第1 項，判決如主文。
中    華    民    國   100    年    9     月    20    日
                  民事第一庭    法  官  曾吉雄
以上正本係照原本作成。
如對判決上訴，須於判決送達後20日內向本院提出上訴狀，其未
表明上訴理由者，應於提出上訴後20日內向本院補提理由書狀（
均須按他造當事人之人數附繕本）。如委任律師提起上訴者，應
一併繳納上訴審裁判費。
中    華    民    國   100    年    9     月    20    日
                                書記官  許倬維